臺灣彰化地方法院民事判決　100年度訴字第555號
原　　　告　蔡錦雲
訴訟代理人　謝文居
受告知人　　臺中商業銀行股份有限公司
法定代理人　蘇金豐
代　理　人　陳敬文
受告知人　　京城商業銀行股份有限公司
法定代理人　戴誠志
代　理　人　郭宏祥
被　　　告　曹江溪
受告知人　　陳棋琛
受告知人　　陳怡蓁
受告知人　　陳昱睿
受告知人　　陳昱良
上列當事人間請求分割共有物事件，本院於民國100年9月15日言
詞辯論終結，判決如下：
    主    文
兩造共有坐落彰化縣員林鎮○○段第903地號、田、面積419.57
平方公尺土地，分割如附圖所示：即編號Ａ、Ａ１、Ａ２部分，
面積依序為135.64平方公尺、60.06平方公尺、14.09平方公尺，
均分歸原告取得；編號Ｂ、Ｂ１部分，面積分別各為73.03平方
公尺、136.75平方公尺，均分歸由被告取得。
訴訟費用由兩造各負擔二分之一。
    事實及理由
一、按應有部分有抵押權或質權者，其權利不因共有物之分割而
    受影響，但有下列情形之一者，其權利移存於抵押人或出質
    人所分得之部分：（一）權利人同意分割；（二）權利人已
    參加共有物分割訴訟；（三）權利人經共有人告知訴訟而未
    參加，民法第824條之1第2項定有明文。又訴訟之結果，於
    第三人有法律上利害關係者，法院得於第一審或第二審言詞
    辯論終結前相當時期，將訴訟事件及進行程度以書面通知該
    第三人；前項受通知人得於通知送達後5日內，為第242條第
    1項之請求；第1項受通知人得依第58條規定參加訴訟者，準
    用前條之規定，民事訴訟法第67條之1亦有明文。查受告知
    人台中商業銀行股份有限公司、京城商業銀行股有限公司、
    鄭宛袖(陳棋琛等四人之被繼承人)就兩造所共有，坐落員林
    鎮○○段第0903地號、地目田、面積419.57平方公尺土地，
    分別就兩造之應有部分，各設定有最高限額新臺幣（下同）
    150萬元、300萬元、50萬元之抵押權乙節，有土地登記謄本
    在卷可按，是本院爰依上開規定，對系爭土地之抵押權人台
    中商業銀行股份有限公司、京城商業銀行股有限公司、陳棋
    琛、陳怡蓁、陳昱睿、陳昱良（即鄭宛袖之繼承人）告知訴
    訟，合先敘明。
二、原告主張：坐落員林鎮○○段903地號、地目田、面積419.
    57平方公尺土地（下稱系爭土地），為兩造所共有，所有權
    應有部分各為二分之一。且於民國85年12月27日前，共有人
    間即已劃分完成系爭土地各自分配使用（北、南）位置，而
    系爭土地靠東側出入。嗣兩造協議分割土地時，因原告無法
    與被告之抵押權人鄭宛袖之繼承人間取得共識，為此請求裁
    判分割。並聲明：如主文所示。
三、被告答辯部分：同意原告之分割方案，土地南側編號Ｂ部分
    之鐵架造建物，係被告所搭建，現在出租他人使用等語。
四、得心證之理由：
（一）本件原告主張系爭土地為兩造所共有，兩造應有部分比例
      詳如附表所示，系爭土地並無因物之使用目的不能分割之
      情形，共有人間亦無限制土地分割之協議，惟兩造於協議
      分割時，原告無法與被告之抵押權人鄭宛袖之繼承人間取
      得共識，致無法達成分割之協議等情，業據原告提出土地
      登記謄本、地籍圖謄本為證，且為被告等所不爭執，是此
      部分之事實，堪信為真。
（二）按共有物除因物之使用目的不能分割，或共有人間契約訂
      有不分割之期限者外，各共有人，得隨時請求分割共有物
      。再共有物分割之方法，共有人不能協議決定者，法院得
      因任何共有人之聲請，以原物分配或變價分配之，民法第
      823條第1項及第824條第2項規定甚明。查系爭土地為特定
      農業區農牧用地，屬農業發展條例第3條第11款規定之「
      耕地」。按「每宗耕地分割後每人所有面積未達0.25公頃
      者，不得分割。但有下列情形之一者，不在此限：…四、
      本條例中華民國89年1月4日修正施行前之共有耕地，得分
      割為單獨所有。…」農業發展條例第16條第1項第4款已有
      明定，關於同條例修正前已共有之耕地，於同條例修正後
      ，共有人分別移轉其持分土地予新共有人，並經多次移轉
      ，其共有人數仍維持或少於同條例修正前之共有人數，雖
      其共有人間持分已有變動，惟基於農地產權單純化之立法
      意旨，且土地原屬農業發展條例修正施行前之共有耕地，
      合於上開農業發展條例第16條第1項第4款之情形，自得依
      前開規定辦理分割（參酌內政部台內地字第8913740號
      行政解釋及「耕地分割執行要點」第12點）。查系爭土地
      之共有人原為被告及訴外人曹義隆，係89年1月4日農業發
      展條例修正施行前之共有耕地，嗣另訴外人張嘉福於91年
      12月17日買受曹義隆應有部分二分之一，再於92年5月26
      日買賣移轉予原告，此有原告提出彰化縣員林地政事務所
      系爭土地異動索引附卷可參。且於本案進行分割後，土地
      宗數並未超過共有人數，依上開說明，其分割合於上開農
      業發展條例第16條第1項第4款規定，故本件分割不受農業
      發展條例第16條第1項本文規定最低分得面積之限制。又
      本件兩造間未訂有不分割之特約，核與民法第823條第1項
      規定相符，則原告本於土地共有人之分割請求權，訴請判
      決分割，於法有據，應予准許。
（三）查系爭土地地形略成梯形，於北方位置有原告所有之二層
      樓加強磚造建物（即編號Ａ部分）、編號Ａ２鐵架造建物
      坐落其上；較靠南方為被告之鐵架造建物（即編號Ｂ）占
      用，兩造出入由東側位置等情，業據原告提出建物登記第
      一類謄本、彰化縣員林地政事務所建物測量成果圖為證，
      並經本院會同兩造及地政人員前往現場履勘屬實，有本院
      勘驗筆錄、彰化縣員林地政事務所100年8月1日複丈之土
      地複丈成果圖在卷可稽，復為兩造所不爭執，堪認屬實。
      本院斟酌上情及兩造所有建物之坐落位置、分割共有物之
      目的、經濟效益、依兩造應有部分各二分一之均衡原則計
      算等一切因素，認原告提出如附圖所示之分割方案，尚屬
      公允。且被告對原告提出之分割方案亦表同意。受告知人
      陳怡蓁、陳昱良及京城商議銀行股份有限公司曾到庭表示
      無意見等語。爰判決如主文第一項所示。
五、末按因共有物分割、經界或其他性質上類似之事件涉訟，由
    敗訴當事人負擔訴訟費用顯失公平者，法院得酌量情形，命
    勝訴之當事人負擔其一部，民事訴訟法第80條之1定有明文
    。本件係因分割共有物事件涉訟，被告之行為，可認係按當
    時之訴訟程度為伸張或防禦權利所必要，故諭知由兩造按其
    應有部分比例分擔訴訟費用，較為公允。
六、訴訟費用負擔之依據：民事訴訟法第78條、第80條之1。
中    華    民    國   100    年     9    月    29    日
                  民事第一庭    法  官  王鏡明
以上正本係照原本作成。
如對判決上訴，應於判決送達後20日內向本院提出上訴狀。如委
任律師提起上訴者，應一併繳納上訴審裁判費。
中    華    民    國   100    年     9    月    30    日
                                書記官  楊美芳
附圖 ：彰化縣員林地政事務所於100年8 月1日複丈之土地複丈
       成果圖